【裁判字號】    89,訴緝,401
【裁判日期】    890725
【裁判案由】    脫逃
【裁判全文】
臺灣臺中地方法院刑事判決                        八十九年度訴緝字第四一號
    公  訴  人  臺灣臺中地方法院檢察署檢察官
    被      告  甲○○
右列被告因脫逃罪案件，經檢察官提起公訴（八十八年度偵字第二０一二八號），本
院判決如左：
    主  文
甲○○依法逮捕之人脫逃未遂，累犯，處有期徒刑肆月，如易科罰金，以佰元折算
壹日。
    事  實
一、甲○○曾於民國八十年間因違反麻醉藥品管理條例案件，經臺灣高等法院臺中分
    院判處有期徒刑四年，於八十一年四月二十六日確定，於八十二年八月十七日假
    釋付保護管束，於假釋期間之八十三年間因毒品等案件，經本院判處有期徒刑三
    年十月，於八十四年二月二十八日確定，於八十七年五月二十七日執行完畢，上
    開違反麻醉藥品管理條例案件之殘刑一年五月十一日，自八十七年五月二十八日
    接續執行，於保護管束期間，仍不知悔改，於八十八年九月十四日下午五時五十
    分許，在臺中縣太平市○○路與興隆路口，因持有第一級毒品海洛因一包（毛重
    零點五公克），為警當場逮獲，經帶回臺中縣警察局霧峰分局宏龍派所進行偵訊
    時，明知其為依法逮捕之人，竟基於脫逃之犯意，於翌日年月十五日上午七時十
    分許，趁該派出所值班警員陳勤文忙於傳真公文及接聽公務電話之際，乘隙掙脫
    手銬脫逃，該派出所另一名依法逮捕之柯寶雲亦乘隙脫逃（其所犯脫逃罪另案由
    公訴人處理中），乙○○○○見狀隨即追躡至距該派出所約一百多公尺之臺中縣
    太平市○○路與光明路口處時，對空鳴槍一槍，甲○○與柯寶雲即停止未再逃逸
    ，乙○○○○乃上前逮捕甲○○，甲○○掙扎扭動，乙○○○○及其他支援警察
    奮力將甲○○制服，因而脫逃未遂，但警員陳文仍受有左手第二指、第五指挫破
    傷、右手中指血腫之傷害（傷害部分未經告訴及起訴），而柯寶雲則乘隙逃逸。
二、案經臺中縣警察局霧峰分局報請臺灣臺中地方法院檢察署檢察官偵查起訴。
    理  由
一、訊據被告矢口否認有於右開時間自宏龍派出所脫逃之行為，辯稱：當天伊在派出
    所說要上廁所，要警察幫伊打開手銬，但乙○○○○就叫伊跑走，伊跑到門口就
    到警察抓到，且後來沒有發生扭打云云。惟查：
（一）證人乙○○○○於八十九年七月十一日本院審理時到庭結證稱：「當天上午七
      點我在執勤，我在傳真交通違規案件紀錄表，分局打電話來，我去接電話時，
      聽到很大的推門聲，看到被告與柯寶雲兩人往派出所外面跑出去，他們如何掙
      脫手銬，我不清楚，我就馬上追出去，他們兩人朝同一方向跑，追到光興路與
      光明路口，我對空鳴槍一槍，他們兩人就停下來，我趕緊跑上去抓住甲○○，
      雙方發生扭打，後來我將甲○○制服，但柯寶雲就趁機跑走。被告沒有說要上
      廁所，要我打開手銬的事情。」等語，而被告於八十八年九月十五日偵查時亦
      稱：當時警方的手拷沒有銬得很緊，伊掙脫就打開等語，其供述內容亦與證人
      所述一致，足證證人之證述可採，被告上開辯詞，顯與事實不符。
（二）又與被告同時逃跑之柯寶雲於其脫逃三日後經警逮捕歸案，其於警訊時供稱：
      伊乘陳警員傳真公文不注意時，掙脫械具往外逃，警員一直追，因市場人多而
      逃逸成功等語，其供述內容亦與證人乙○○○○之證述內容相符，可證證人陳
      勤文上開證詞可採，被告所辯不足採信。再者，證人乙○○○○因此事，經臺
      中縣霧峰分局移送臺灣臺中地方法院檢察署偵查，承辦檢察官認其係犯刑法第
      一百六十三條第二項之因過失致職務上依法逮捕之人脫逃罪，惟因其係優秀警
      員，疏忽情節尚非嚴重，顯可憫恕，而依職權不訴起處分，有該署八十九年度
      偵字第二六三號不起訴處分書在卷可稽，證人陳勤文並未因此受有任何嘉獎、
      鼓勵，反而受刑事處罰，實無為此損已不利人之事的必要，衡諸經驗法則，被
      告上開辯詞要與事理相悖。
    綜上所述，被告所辯，顯係事後卸責之詞，洵不足採，事證明確，其右開犯行，
    洵堪認定。
二、核被告所為係犯刑法第一百六十一條第四項、第一項之脫逃未遂罪，公訴人認被
    告脫逃行為為既遂犯，惟依刑法第一百六十一條之立法理由：「脫逃者，不法回
    復自由，而逸出於監督力之外也，脫逃罪之既遂、未遂界限，頗難分明，然得以
    是否逸出監督力之外為斷，故如意圖逃脫，而潛伏獄舍時，雖在監督者耳目之外
    ，而尚為監督力之所能及，仍為未遂，即逸出監督之外，而仍在官員追躡之中者
    ，亦同」，又最高法院十八年上字第五五九號判例亦認為：脫逃罪須以不法脫離
    公力監督範圍之外始為既遂，若雖逸出監禁場所而尚在公務員追躡中者，因未達
    於回復自由之程度，仍應以未遂論，是被告脫逃後，尚在警方追跡逮捕中，參諸
    上開立法理由說明及判例意旨，被告脫逃行為，尚未達於既遂程度，公訴意旨容
    有誤會。又公訴人認被告之行為係犯同條第二項：「損壞拘禁處所、械具或以強
    暴脅迫犯前項之罪者」，惟該條所謂之「損壞」械具，係指對物質為物理之破壞
    ，致妨礙或喪失其效用為必要，而被告係掙脫手拷，手拷並無為被告破壞等情，
    據證人乙○○○○於八十八年十月十五日偵查時陳述在卷，是被告並無損壞械具
    之行為；又該條項所謂「以強暴、脅迫」犯脫逃罪，係指脫逃時以強暴、脅迫之
    方法為之，本案被告雖於警員追捕過程爭脫致警員受傷，惟其於脫逃出派出所時
    ，並非以強暴、脅迫之方法為之，追躡過程之爭扎亦僅係逮捕時之心理、身體自
    然反應，尚難認有強暴、脅迫之行為，是公訴意旨此部分亦有誤會，惟起訴基本
    社會事實同一，應依法變更起訴法條。被告之脫逃行為為未遂，應依刑法第二十
    六條前段之規定減輕其刑。被告曾於八十年間因違反麻醉藥品管理條例案件，經
    臺灣高等法院臺中分院判處有期徒刑四年，於八十一年四月二十六日確定，於八
    十二年八月十七日假釋付保護管束，於假釋期間之八十三年間因毒品等案件，經
    本院判處有期徒刑三年十月，於八十四年二月二十八日確定，於八十七年五月二
    十七日執行完畢之事實，有臺灣高等法院被告全國前案記錄表以及臺灣臺中地方
    法院檢察署刑案資料查註紀錄表各一份在卷可稽，其受有期徒刑之執行完畢後，
    五年以內再犯本件有期徒刑以上之罪，為累犯，應依刑法第四十七條規定加重其
    刑。刑有加重減輕之事由，應先加後減之。爰審酌被告脫逃行為，造成警方看守
    困難，且致警員受傷，犯後否認犯行，並無悔意，等一切情狀，量處如主文所示
    之刑，並諭知如易科罰金之折算標準。
據上論斷，應依刑事訴訟法第二百九十九條第一項前段、第三百條，刑法第一百六十
一條第四項、第一項、第四十七條、第二十六條前段、第四十一條、罰金罰鍰提高標
準條例第一條前段、第二條，判決如主文。
本案經檢察官李悌愷到庭執行職務
中      華      民      國    八十九    年      七      月    二十五    日
                                    臺灣臺中地方法院刑事第四庭
                                        法    官  楊  真  明
右正本證明與原本無異。
如不服本判決，應於判決送達後十日內向本院提出上訴狀，上訴於臺灣高等法院臺中
分院( 須附繕本 )。
                                        書記官
中      華      民國    八十九    年      七      月    二十六    日
附錄本案論罪法條全文：
刑法第一百六十一條第四項、第一項。
依法逮捕、拘禁之人脫逃者，處一年以下有期徒刑。
損壞拘禁處所械具或以強暴、脅迫犯前項之罪者，處五年以下有期徒刑。
聚眾以強暴、脅迫犯第一項之罪者，在場助勢之人，處三年以上十年以下有期徒刑，
首謀及下手實施強暴、脅迫者，處五年以上有期徒刑。
前三項之未遂犯，罰之。


司法院資訊處製作；財團法人民間司法改革基金會備份。
